臺灣高等法院臺南分院刑事判決
110年度上訴字第888號
上  訴  人  
即  被  告  甲○○


選任辯護人  余柏萱律師 
訴訟參與人  黃聖翔  年籍詳卷
上列上訴人因殺人未遂案件，不服臺灣臺南地方法院109年度訴
字第809號，中華民國110年5月19日第一審判決（起訴案號：臺
灣臺南地方檢察署109年度偵字第7123號、第11050號），提起上
訴，本院判決如下：
    主  文
原判決撤銷。
甲○○殺人未遂，處有期徒刑肆年拾月。
扣案開山刀壹把、黑色半罩式安全帽壹頂均沒收。
    事  實
一、甲○○與乙○○同為○○科技大學（校址：臺南市○○區○○街0號；
    以下簡稱○○科大）之學生，乙○○為甲○○之學長，2人與友人
    丙○○、丁于晴（均同為○○科大學生）於民國109年3月18日凌
    晨1時許，在臺南市○○區○○路0段000號酒吧飲酒完畢欲離開
    時，乙○○因故徒手毆打甲○○及將甲○○壓制在地上（乙○○所涉
    傷害犯行部分，業據甲○○撤回告訴，另經原審為不受理判決
    確定）。其後，甲○○返回新北市住處休養數週，然因其性格
    因素，難以調適上開被傷害事件造成之感受，對乙○○心生不
    滿，並於同年3月底在臺北市士林區某刀具行購得開山刀1把
    （全長50公分、刀柄直線長度約16公分、刀刃直線長度約33
    公分，刀刃背面厚度約0．4公分），且於返回○○科大就讀時
    ，放置於宿舍衣櫃內。
二、109年6月10日晚上7時5分許，甲○○與丁于晴在○○科大第六宿
    舍地下停車場，準備騎車外出購物時，適乙○○在停車場出入
    口坡道步行。甲○○因性格特質、因應技巧、情緒調節能力不
    佳等因素影響，不滿乙○○先前對其傷害，於見到乙○○時產生
    強烈情緒，致使其理智判斷、衝動控制能力減弱（辨識行為
    違法能力及控制能力均未顯著減低），基於傷害他人身體之
    犯意，手持其所有之半罩式安全帽追上乙○○，並朝乙○○頭部
    及背部揮擊數下。甲○○餘怒未消，在情緒激化下，跑回宿舍
    房間，取出置於衣櫃之背包（內有上揭開山刀1把），再攜
    帶該背包於同日晚上7時21分許回到該地下停車場，見乙○○
    與張光磑走在停車場出入口坡道，竟由傷害之犯意升高為殺
    人犯意，明知其持有之開山刀刀刃極為鋒利，且頭部為人體
    極為脆弱之要害部位，倘持刀刃鋒利之開山刀朝人體頭部猛
    力揮砍，有造成該等部位嚴重損傷或因大量出血而死亡之可
    能，竟基於殺人之犯意，自背包內取出開山刀後，即手持開
    山刀朝乙○○之腹部、背部、頭部方向接續猛力揮砍，乙○○隨
    即以手護頭彎腰蹲下閃躲，甲○○猶未停手，接續朝乙○○頭部
    猛力揮砍多刀，乙○○持續閃躲並往地下停車場樓梯間方向逃
    離至警衛室。甲○○見狀猶未罷手，持刀緊追在後，因未能追
    及，始罷手返回停車場出入口坡道，撿起掉落在現場之背包
    離去。乙○○因此受有右肩胛刀傷13公分、左肩胛刀傷11公分
    、背部刀傷13.5×3公分、頭部後枕區刀傷7×9公分、頭部右
    耳後刀傷7×2公分、左手臂刀傷4×5公分、左手背刀傷8公分
    、左手大拇指刀傷2.5公分、右前肩刀傷4×2公分、右前臂刀
    傷3處（5×3公分、2×1公分、4×3公分）、左枕骨骨折、左手
    掌骨骨折、硬腦膜下出血等傷害，經救護車於同日晚上7時3
    9分送抵奇美醫療財團法人奇美醫院（以下簡稱奇美醫院）
    急救，始免於發生死亡結果。甲○○於有偵查犯罪權限公務員
    知悉其犯罪前，即先後於同日晚上7時23分51秒、7時27分39
    秒撥打110電話向員警自首犯罪並接受裁判。
三、案經臺南市政府警察局永康分局報告及乙○○委任告訴代理人
    許惠珠律師（偵㈡卷第241頁）訴由臺灣臺南地方檢察署檢察
    官偵查起訴。
    理  由
甲、證據能力部分：
一、按刑事訴訟法第159條之5規定之傳聞例外，乃基於當事人進
    行主義中之處分主義，藉由當事人等「同意」之此一處分訴
    訟行為與法院之介入審查其適當性要件，將原不得為證據之
    傳聞證據，賦予其證據能力。如當事人已明示同意作為證據
    之傳聞證據，並經法院審查其具備適當性之要件者，若已就
    該證據實施調查程序，即無許當事人再行撤回同意之理，以
    維訴訟程序安定性、確實性之要求。此一同意之效力，既因
    當事人之積極行使處分權，並經法院認為適當且無許其撤回
    之情形，即告確定，其於再開辯論不論矣，即令上訴至第二
    審或判決經上級審法院撤銷發回更審，仍不失其效力（最高
    法院99年度台上字第3425號判決、103年度台上字第2027號
    判決參照）。被告辯護人雖主張「證人丙○○於警詢中之供述
    無證據能力」云云（本院卷第143頁）。但查被告及辯護人
    於原審中已明確表示同意作為證據（原審卷第135、138-139
    頁）。被告辯護人並具狀就此部分證據不爭執（原審卷第16
    3頁）；且該證據之取得並未有違背法定程序或顯不可信之
    外部情狀，本院審酌被告辯護人爭執之上開證據與待證事實
    具關聯性，是為證明本件犯罪事實所必要；而原審審酌上開
    證據具適當性之要件，於審理中提示與被告及其辯護人表示
    意見（原審卷第282頁），揆之上開說明，自不許被告辯護
    人事後撤回同意，是被告辯護人事後再爭執上開證據之證據
    能力，即無可採。
二、本判決其餘引用屬於具傳聞性質之證據，均已依法踐行調查
    證據程序，且檢察官、被告及辯護人均明示同意有證據能力
    ，基於尊重當事人對於傳聞證據之處分權，及證據資料愈豐
    富愈有助於真實發現之理念，本院審酌該等證據作成時情況
    ，並無違法取證之瑕疵，且無顯不可信之情形，以之作為證
    據應屬適當，均有證據能力。
三、本判決所引用其餘非供述證據部分，檢察官、被告及辯護人
    均不爭執其證據能力，亦查無有違反法定程序取得之情形，
    與本案待證事實又具有關聯性，均得採為證據。
乙、實體方面： 
一、訊據上訴人即被告甲○○固坦承於事實欄一所示時、地，遭告
    訴人乙○○毆打成傷，因而購買開山刀，並將之攜回○○科大宿
    舍放置，復於事實欄二所示時間，見告訴人在○○科大第六宿
    舍地下停車場準備外出時，先持半罩式安全帽朝告訴人頭部
    、背部揮擊數下，復返回宿舍取出內放有開山刀之背包，再
    至事實欄二所示之地點，持開山刀揮砍告訴人，致告訴人受
    有事實欄二所載之傷勢等事實；但矢口否認有殺人未遂之犯
    行，辯稱伊不知所持之刀械係屬開山刀，伊沒有殺人之故意
    ；事發當日，因想到109年3月18日遭告訴人毆打之事，認為
    遭到霸凌，憤而持安全帽毆打告訴人；嗣又怕告訴人會找人
    來報仇，才去拿開山刀。伊當下情緒非常混亂，想要修理告
    訴人，持刀朝告訴人手臂揮砍，並未朝告訴人頭部揮砍，伊
    沒有殺人之犯意云云。辯護人則為被告辯護稱：傷害與殺人
    未遂之區別，應以加害人主觀上之犯意為斷，至被害人受傷
    是否致命部位、所用兇器為何，雖可供認定事實之資料與心
    證，但不能據為區別之絕對標準。被告因109年3月18日受到
    告訴人無故傷害攻擊，對此心懷恐懼。本件事發當日，因在
    學校停車場偶遇告訴人，回想同年3月18日遭告訴人毆打屈
    辱之事，一時氣憤攻擊告訴人，想藉機教訓修理告訴人，便
    以安全帽毆打告訴人，因害怕告訴人反擊，才返回宿舍拿取
    刀具做為防身之用，被告行為當時僅想揮砍告訴人手臂，藉
    以教訓修理告訴人，惟因情緒氣憤，腦袋混沌，未料傷及告
    訴人頭部，直至樓梯較亮處始看到告訴人的傷勢及流血的狀
    況，頓時清醒，非常後悔自己一時衝動對告訴人造成的傷害
    ，倘被告有殺人犯意，則於下手行兇後大可迅速逃離，豈有
    主動報警自首之理，堪認被告並無置告訴人於死之犯意，亦
    無使告訴人失去生命之不確定故意云云。
二、經查：
  ㈠被告與告訴人於109年3月18日凌晨1時許，在臺南市○○區○○路
    0段000號酒吧飲酒完畢欲離開時，遭告訴人徒手毆打並壓制
    在地等事實，業據被告供述在卷，核與告訴人、證人周柏宏
    於警、偵訊中證述情節大致相符，並有監視器錄影擷取畫面
    16張（警㈠卷第17-20頁、偵㈠卷第11-13、29-30頁）、手機
    受損照片2張（警㈠卷第21頁）可資佐證，足認於本件事發前
    ，被告確曾遭告訴人毆傷。
  ㈡被告有於事實欄二所示時、地，先持半罩式安全帽朝告訴人
    頭部及背部揮擊數下，再持開山刀朝告訴人腹部、背部、頭
    部方向接續猛力揮砍，告訴人以手護頭彎腰蹲下閃躲，被告
    猶未停手，接續持刀由上而下朝告訴人頭部猛力揮砍數刀，
    致告訴人受有事實欄二所示之傷勢而危及生命，幸及時送醫
    救治始未發生死亡之結果：
　１被告於109年6月10日晚上7時5分許，與友人丁于晴在○○科大
    第六宿舍地下停車場，準備騎車外出購物時，適告訴人在停
    車場出入口坡道步行，持其所有之半罩式安全朝告訴人頭部
    及背部揮擊數下。再跑回宿舍房間，取出置於衣櫃之背包（
    內有扣案之開山刀1把），再攜該背包於同日晚上7時21分許
    回到該地下停車場，見告訴人走在停車場出入口坡道，即自
    背包內取出該把開山刀，持開山刀朝告訴人接續揮砍，告訴
    人以手護頭彎腰蹲下閃躲往地下停車場樓梯間方向逃離。被
    告持刀追逐告訴人，因未能追及，罷手返回停車場出入口坡
    道，撿起掉落在現場之背包離去。告訴人因此受有右肩胛刀
    傷13公分、左肩胛刀傷11公分、背部刀傷13.5×3公分、頭部
    後枕區刀傷7×9公分、頭部右耳後刀傷7×2公分、左手臂刀傷
    4×5公分、左手背刀傷8公分、左手大拇指刀傷2.5公分、右
    前肩刀傷4×2公分、右前臂刀傷3處（5×3公分、2×1公分、4×
    3公分）、左枕骨骨折、左手掌骨骨折、硬腦膜下出血等傷
    害，經救護車送抵往奇美醫院急救，始免於發生死亡結果等
    事實，業據被告供認在卷，並經證人即告訴人乙○○於偵查中
    指證明確，及證人即在場目睹之○○科大學生張光磑、證人即
    目睹被告持刀追告訴人之○○科大學生鍾謹鴻於警、偵訊中證
    述明確。復有警員顏偉桐109年6月10日職務報告、案發現場
    照片、開山刀照片、○○科大地下停車場之監視錄影擷取畫面
    （警㈡卷第5、59-79頁）、臺南市政府警察局永康分局109年
    6月10日搜索扣押筆錄、扣押物品目錄表各1份、臺南市政府
    警察局永康分局109年6月17日扣押筆錄、扣押物品目錄表各
    1份（警㈡卷第47-55頁、偵㈡卷第205-209頁）、告訴人乙○○
    之奇美醫院診斷證明書、受傷照片、○○科大地下停車場監視
    器錄影檔案光碟、檢察官監視錄影光碟勘驗筆錄、警員顏偉
    桐109年6月17日職務報告（偵㈡卷第69、71-95、117-126、1
    99-200頁）、原審當庭勘驗錄影檔案光碟筆錄及截圖（原審
    卷第274-280、303-323頁）、告訴人奇美醫院病歷卷宗在卷
    可佐；另有開山刀1把、黑色半罩式安全帽1頂扣案可資證明
    。足認被告確有於事實欄二所示時、地，先持半罩式安全帽
    毆打告訴人，再持開山刀揮砍告訴人，致告訴人受有上開傷
    害等事實，應可認定。
　２被告於事實欄二所示時間，係持開山刀朝告訴人之腹部、背
    部、頭部方向接續揮砍，告訴人以手護頭彎腰蹲下閃躲時，
    被告並未停手，又接續朝告訴人頭部揮砍數刀之客觀事實，
    亦據被告供認在卷（本院卷第140頁），復有監視器錄影截
    圖在卷可稽（偵㈡卷第120-125頁）；再稽之原審勘驗筆錄、
    監視錄影畫面截圖所示，被告持刀揮砍時，其中數刀因告訴
    人以手護頭彎腰蹲下閃躲，被告乃持刀由上往下揮砍（偵㈡
    卷第121-125頁、原審卷第317頁）。且被告於警詢中亦供認
    其有持刀由上往下朝告訴人抱住的地方（頭部）揮砍（警㈡
    卷第13頁）；而告訴人遭被告持開山刀揮砍受傷，若未能即
    時就醫治療，有可能因出血過多造成失血性休克，又有奇美
    醫院110年3月16日（110）奇醫字第1208號函附之告訴人病
    情摘要可按（原審卷第261-263頁）。再觀諸告訴人所受之
    傷害，其頭部因刀傷致硬腦膜下出血，並有事實欄二所示多
    處刀傷，經奇美醫院急救，於當日住進加護病房，並接受開
    顱取栓術、內骨釘固定術，及多處神經、肌腱修補術等情，
    有該醫院出具之診斷證明書在卷可稽（偵㈡卷第69頁）；且
    依其病歷卷附之受傷照片所示，其所受之刀傷甚深（病歷卷
    第199-203、209-217、225-245、253-257、261-269頁），
    可見被告持開山刀揮砍時用力之猛；暨扣案之開山刀經本院
    當庭勘驗結果，扣案之開山刀外表材質為鋼製品，刀鋒銳利
    ，手握開山刀有沈重感，刀柄為塑膠殼，刀型略呈彎型，刀
    刃直線長度約為33公分，刀柄直線長度約為16公分，刀刃背
    面厚度約為0.4公分，有勘驗筆錄及照片在卷可參（本院卷
    第239-240頁、警㈡卷第69-71頁），該把刀為大型刀械，具
    有相當之重量。足認被告持開山刀猛力朝告訴人頭部等身體
    部位揮砍，致告訴人受有前開嚴重傷勢，且若未能即時就醫
    治療，有可能因出血過多造成失血性休克，客觀上已足使告
    訴人造成生命危險，幸經及時送醫治療始未發生死亡之結果
    。至被告雖辯稱不知其持用之刀械係屬「開山刀」云云；然
    刀械種類甚多，刀型、材質或刀刃長短均有不同，被告竟選
    購該把大型刀械，縱不知該把刀械名稱是「開山刀」，但既
    持以行兇，尚無解於被告持刀殺害告訴人之犯行，其所辯不
    足據為其有利之認定。
  ㈢被告雖以前開情詞置辯，但查：
  １按刑法上殺人未遂與傷害之區別，應視加害人有無殺意為斷
    ，不能因加害人與被害人素不相識，原無宿怨，即認為無殺
    人之故意。而被害人所受之傷害程度，固不能據為認定有無
    殺意之唯一標準，但加害人下手之輕重、加害之部位等，於
    審究犯意方面，仍不失為重要參考資料。細言之，殺人決意
    ，乃行為人的主觀意念，此主觀決意，透過客觀行為外顯；
    外顯行為則包含準備行為、實施行為及事後善後行為等。審
    理事實的法院，應就調查所得的各項客觀事實，予以綜合判
    斷，而探究、認定行為人的主觀犯意，亦即應審酌當時所存
    在的一切客觀情況，視其犯罪之動機、行為當時之手段、是
    否猝然致被害人難以防備；攻擊力勁，是否猛烈足致使人斃
    命；攻擊所用器具、部位、次數，及犯後處理情況等綜合判
    斷。次按「行為人對於構成犯罪之事實，明知並有意使其發
    生者，為故意」、「行為人對於犯罪之事實，預見其發生，
    而其發生並不違背其本意者，以故意論」，刑法第13條第1
    項、第2項分別定有明文。不論其為「明知」或「預見」，
    行為人皆在主觀上有所認識，只是基於此認識進而係「使其
    發生」或「容任其發生」之強弱程度有別，前者為確定故意
    （直接故意），後者為不確定故意（間接故意），均屬故意
    實行犯罪行為之範疇（最高法院107年度台上字第758號判決
    意旨參照）。茲查：
  ２動機、行為時所受之刺激：
  　⒈被告於警詢中供稱案發時我與前女友相約在○○科大六宿B1
      地下停車場，要前往購買前女友母親的生日禮物，在該處
      我與告訴人有對到眼，確認是告訴人後，想到3月時遭告
      訴人毆打的事情，我在氣頭上，就拿安全帽朝告訴人方向
      狂奔過去，當時告訴人背對我，我持安全帽朝告訴人背部
      毆打，致告訴人倒地後身體蜷曲，隨後又朝告訴人頭部攻
      擊約4-5次，隨後跑回宿舍，拿放置個人衣櫃的刀子，又
      在六宿B1停車場見到告訴人，我從包包內拿出刀子，告訴
      人見我拿刀子出來時，就蹲下來並雙手護住自己的頭部，
      來抵禦我的攻擊，我就朝從上往下往他抱住的地方揮砍，
      當時我的情緒激動，腦筋一片空白，就只知道告訴人在那
      邊，所以我就朝告訴人方向揮砍（警㈡卷第13頁）；當時
      告訴人沒有攻擊我，也沒有反應，過程中只有我拿安全帽
      打告訴人（警㈡卷第15頁）；我是因為看見告訴人，讓我
      想起於109年3月18日遭告訴人毆打時的場景，覺得被屈辱
      的感覺及無法保護自己與丁于晴的無助，所以覺得告訴人
      當時太欺負人，才會基於氣憤朝告訴人行兇（警㈡卷第17-
      19頁）。於本院審理中亦一再供稱是因109年3月18日遭告
      訴人毆打一事，覺得被霸凌，才於事實欄二所示時間，先
      持安全帽自後毆打告訴人背部、頭部，及持開山刀揮砍告
      訴人云云。於本件事發後，被告打電話報警時，亦向員警
      陳稱「不好意思我砍人了」、「因為他之前在酒吧外面打
      我，然後失去行蹤」、「對方有（受傷），他被我砍了好
      幾刀」（偵㈡卷第197、198頁）。被告一再供稱本件係肇
      因其於109年3月18日遭告訴人毆打，心有不甘，自覺遭霸
      凌，憤而持安全帽自後毆擊告訴人背部、頭部，再返回宿
      舍將內放有開山刀之背包攜出，至事發地點，持該把開山
      刀揮砍告訴人。
  　⒉告訴人於109年3月18日，在事實欄一所示地點毆打被告成
      傷一節，另據證人即告訴人供證在卷，並經證人即當時在
      場之周柏宏證述我在酒吧內，聽見外面有人在亂喊要殺人
      （說要殺誰我沒聽清楚），便走到外面查看，發現告訴人
      把被告壓在地上（警㈠卷第9頁、偵㈠卷第22頁）；證人丙○○證述（109年3月18日事件）我在酒吧附近聽到被告說要
      殺了他前女友丁于晴，我覺得是109年03月18日被告於酒
      吧遭告訴人毆打及被告上禮拜（109年06月04日）與前女
      友丁于晴分手，導致被告心生不滿，才會對乙○○行兇（警
      ㈠卷第44頁），足認告訴人確有於109年3月18日，毆打被
      告成傷。
  　⒊參諸告訴人109年3月18日傷害被告，經被告告訴後，雙方
      曾於同年6月3日在區公所商談和解之事，告訴人一再向被
      告道歉，但不為被告接受，又據證人即告訴人、證人丙○○
      證述在卷（告訴人部分見偵㈡卷第177頁，丙○○部分見同偵
      卷第161頁、本院卷第214-215頁），復為被告供認在卷（
      本院卷第154頁）；而告訴人除於109年3月18日對被告為
      傷害行為外，尚無確切證據足證告訴人前另有對被告為言
      語、行為等侵害之行為；經被告提出告訴後，告訴人除尋
      求與被告和解外，亦無對被告有任何言詞、行為等挑釁之
      行為。經原審當庭勘驗本件事發之錄影檔案光碟內容結果
      ，「告訴人轉頭往左後方看，被告左手自背包中取出開山
      刀，告訴人伸手欲阻攔，被告開始舉刀揮砍，張光磑見狀
      即離開畫面。」、「被告揮砍告訴人背部，告訴人彎腰背
      對被告並舉起雙手護頭。」、「告訴人保持原姿勢轉向面
      對甲○○，被告從正面持續揮砍告訴人，告訴人保持雙手護
      頭的姿勢蹲下。」、「告訴人站起面對被告，被告繼續從
      正面揮砍告訴人，告訴人低頭閃躲；告訴人往停車場內跑
      ，被告跟在身後，兩人相繼離開畫面。」（原審卷第278
      頁）。另原審囑請天主教耕莘醫療財團法人耕莘醫院（下
      稱耕莘醫院）對被告為精神鑑定結果，則認被告未曾罹患
      如思覺失調症、雙向情緒障礙症等主要精神病或情緒疾患
      ，於犯行當時並非因精神障礙以致於難以辨別自身行為違
      法，或難以依自身辨識而行為；主要因其性格特質、因應
      技巧、情緒調節能力不佳等因素影響，因同年3月時告訴
      人對其之傷害行為，使其見到告訴人時產生強烈情緒，致
      使理智判斷、衝動控制能力減弱，因而致使其衝動犯行（
      罪）（原審卷第227頁）；因性格因素使其難以調適被傷
      害事件造成之感受，對相關事件亦無法轉換不同立場思考
      ，因而導致內在衝突難以消減而最後衝動犯行（罪）（原
      審卷第230頁），有該醫院耕醫醫務字第1100001342號函
      送之鑑定報告書可按（原審卷第215-230頁）。按耕莘醫
      院鑑定，係由該醫院司法鑑定評估小組綜合被告之個案史
      （包括過去病史、犯罪史、酒精及藥物濫用史、家庭關係
      ）、理學檢查與臨床精神狀態檢查結果（包括理學檢查、
      目前臨床精神狀態、臨床心理衡鑑報告），並依被告及其
      父母會談內容，被告、證人丙○○等人對於本案情節之供證
      ，參酌相關偵訊筆錄、調查筆錄、起訴書、審判筆錄等資
      料，本於專業所為之鑑定，自屬客觀可信。足見被告於遭
      到告訴人傷害返回新北市住處休養後，因性格因素難以調
      適遭告訴人傷害事件造成之感受，仍對告訴人心生不滿。
      本件案發時被告看到告訴人在停車場出入口坡道步行，因
      性格特質、因應技巧、情緒調節能力不佳等因素影響，不
      滿告訴人先前對其傷害，自覺遭告訴人霸凌（本院卷第16
      1頁），於見到告訴人時產生強烈情緒，在告訴人毫無防
      備，且無任何挑釁行為之際，即持安全帽自後朝告訴人背
      部、頭部毆擊，並因餘怒未消進而至宿舍取開山刀返回現
      場揮砍告訴人；益足認被告持開山刀返回現場，並非想要
      保護自己，或因為怕告訴人找他或其前女友（丁于晴）報
      仇，亦非為自我防衛而持開山刀揮砍。被告及辯護人辯稱
      是因怕告訴人找人反擊，才會返回宿舍拿取刀具做為防身
      之用云云；被告辯護人另辯護稱耕莘醫院鑑定時，大量引
      述丙○○證詞，尤其是針對109年3月18日當天的情形，完全
      是一些不實的陳述，我們認為此部分會影響醫生精神鑑定
      報告的正確性云云，均難憑採。
  ３復依上所述，扣案之開山刀為大型刀械，其外表材質為鋼製
    品，刀鋒銳利，手握開山刀有沈重感。而頭部為人體極為脆
    弱之要害部位，倘持刀刃鋒利之開山刀朝人體頭部猛力揮砍
    ，有可能造成該等部位嚴重損傷或因大量出血而死亡，被告
    行為時已就讀大學，依其智識程度，當可知悉此情節。乃持
    開山刀朝告訴人頭部位置揮砍，並於告訴人舉起雙手護頭之
    際，猶接續持開山刀自上朝下朝告訴人頭部位置揮砍多刀，
    除造成告訴人手部嚴重刀傷外，其頭部仍受有頭部後枕區刀
    傷7×9公分、頭部右耳後刀傷7×2公分、左枕骨骨折、硬腦膜
    下出血等傷害，若未及時送醫急救，將造成失血休克而危及
    告訴人生命，足見其持刀揮砍時用力之猛，下手甚重，依其
    持刀行兇情節，並非僅是朝告訴人手部揮砍；復於告訴人閃
    躲往地下停車場樓梯間方向逃脫時，猶持刀追逐，嗣因未能
    追及始罷手離去，可見被告殺意之堅，其有殺人之犯意甚明
    。其與辯護人辯稱其是朝告訴人手臂位置揮砍，無殺人之犯
    意云云，顯係避重就輕圖卸刑責之詞，均無可採。
  ４綜上所述，被告持安全帽毆擊告訴人時，雖無證據足認被告
    此階段已有殺人犯意，應認僅有傷害之犯意，但其隨即至宿
    舍攜帶內放有開山刀之背包返回現場，再取出開山刀揮砍告
    訴人，並致告訴人受有前開嚴重刀傷，其此階段犯行與前階
    段持安全帽毆擊告訴人之時間緊接，足認被告於持安全帽毆
    擊告訴人時雖僅有傷害之犯意，但持刀揮砍告訴人時，已將
    傷害犯意升高為殺人之直接故意，依其持刀揮砍告訴人之情
    節，非僅有容認殺人結果發生之不確定故意。至被告事後雖
    報警自首，但其原因有多端，或係因自知在校園內行兇，已
    有多人目擊，無法脫身，非必是因其無殺人犯意始為自首，
    即被告犯後自首，與其是否有殺人犯意並無必然關聯性，是
    被告及辯護人辯稱被告無殺人犯意云云，被告辯護人辯護稱
    倘被告有殺人犯意，於下手行兇後大可迅速逃離，豈有主動
    報警自首之理，堪認被告並無置告訴人於死之犯意，亦無使
    告訴人失去生命之不確定故意云云，均難信採。本件事證明
    確，被告殺人犯行堪以認定。
  ㈣至被告辯護人雖請求詰問證人丁于晴，以資證明耕莘醫院鑑
    定之憑信性。然耕莘醫院鑑定結果可信，已如上述。且被告
    於109年3月18日遭告訴人毆打成傷，亦僅涉及其持刀砍殺告
    訴人之動機，難認耕莘醫院鑑定結果有何失之客觀而難以憑
    採；況證人為被告之前女友，就本件事發情節，自難期待其
    能詳實予以釐清；再者，本件事證亦已臻明確，無再予傳喚
    詰問之必要，併此指明。
三、論罪部分：
　㈠核被告所為，係犯刑法第271條第2項、第1項之殺人未遂罪。
    其基於殺人之單一犯意，於時間、空間緊接之情形下，持開
    山刀先後揮砍告訴人數次之動作，係侵害同一法益，且係基
    於同一殺人犯意所為之數次舉動，在刑法評價上各個舉動之
    獨立性薄弱，難以強行割裂，於社會通念上應評價為一行為
    而論以接續犯。至於被告一開始持半罩式安全帽毆打告訴人
    之行為，因此部分傷害犯行已因犯意升高為殺人犯意，而為
    殺人之部分行為，不另論罪。
　㈡被告已著手於殺人行為之實行而不遂，為未遂犯。爰依刑法
    第25條第2項規定按既遂犯之刑減輕之。
　㈢被告在犯罪為發覺前，即自行打電話報警，向該管公務員自
    首犯行而接受裁判，有卷附永康分局鹽行派出所110報案紀
    錄單（偵㈡卷第135-138頁）及報案電話譯文（偵㈡卷第197-1
    98頁）在卷足憑，爰依刑法第62條前段規定遞減其刑。
　㈣另經原審委請耕莘醫院鑑定結果，認被告依臨床診斷未曾罹
    患如思覺失調症、雙向情緒障礙症等主要精神病或情緒疾患
    ，於犯行當時並非因精神障礙以致於難以辨別自身行為違法
    ，或難以依自身辨識而行為；主要因其性格特質、因應技巧
    、情緒調節能力不佳等因素影響，因同年3月本案被害者（
    告訴人）對其之傷害行為，使其見到告訴人時產生強烈情緒
    ，致使理智判斷、衝動控制能力減弱，因而致使其衝動犯行
    （罪），已如前述。被告行為時並無因精神障礙或其他心智
    缺陷，致不能辨識其行為違法或欠缺依其辨識而行為之能力
    ；或致其辨識行為違法或依其辨識而行為之能力，顯著減低
    之情形。是本件尚無依刑法第19條第1項或第2項規定免除或
    減輕其刑，附此敘明。
四、撤銷改判之理由：
　㈠原審以被告罪證明確，因予論罪科刑，固非無見。但查，①被
    告持開山刀接續揮砍告訴人，是本於直接殺人犯意，原審雖
    認係基於不確定之殺人犯意，但未於理由欄內詳述被告持刀
    行兇情節，何以未達殺人之直接故意，僅是殺人之不確定故
    意之理由，顯有不當。②證人黃國峯係告訴人之父親，原判
    決認證人為醫師，顯與事證不符。被告上訴否認犯行，並以
    前開情詞指摘原判決不當，雖無理由，但原判決既有上開可
    議之處，即屬無可維持，應由本院將原判決予以撤銷改判。
　㈡茲以行為人責任為基礎，審酌被告尚在就學中，並無前科犯
    行；年輕識淺，因性格因素情緒調節能力不佳，使其難以調
    適曾遭告訴人毆打而產生之感受，亦無法轉換不同立場思考
    ，因而導致內在衝突難以消減而衝動為本案犯行，其犯罪之
    動機、目的；告訴人所受傷害程度嚴重，除生理傷害外，亦
    造成其心理創傷及往後生活諸多影響；告訴人並於原審審理
    中指稱會發生這件事情，原本預計好的東西都被打亂了，我
    的人生都被毀掉了，原本考上了研究所，但是我現在無法寫
    字，無法做事情，而且心中充滿恐懼，我第一次被人莫名其
    妙從後面用安全帽重擊，當時很不舒服去求救，後來聽到有
    人喊他名字，我突然被打，看地上發現都是我的血，後來跑
    到警衛室求救，當時頭很暈，但是已經都沒有痛覺了，我在
    警衛室還要緊張看有無人衝進來，後來醫護人員來了，醫護
    人員在旁邊一直給我鼓勵，叫我不要睡著了，叫我撐住等語
    （原審卷第147頁），可見被告犯罪所生之危害非輕；被告
    雖無條件撤回其對告訴人傷害案件之告訴，並向告訴人家屬
    表示歉意，於原審中供稱對告訴人非常對不起，從去年在看
    守所，我母親來看我，我每天都念經，從未間斷，我每天都
    覺得很後悔，對告訴人、社會造成不良的影響，對學校、父
    母也是，我每天都非常後悔。我平常想了很多，我不是很聰
    明，腦袋也不是很好，表達能力也不是很好（原審卷第295
    頁）；惟上訴後一再否認犯行、避重就輕，一切歸責於遭告
    訴人毆傷，自覺遭到霸凌之感受，而未能深刻反省其情緒調
    解能力欠佳、衝動行為所造成之危害，復未能與告訴人成立
    和解，徵得告訴人諒解之態度；兼衡其自陳現就讀大學之智
    識程度，父親已退休了、母親尚在工作等家庭生活、經濟狀
    況，暨被告父母、告訴人父母及訴訟參與人之意見等一切情
    狀，量處如主文所示之刑。
五、沒收之說明：
　㈠按供犯罪所用之物，屬於犯罪行為人者，得沒收之，刑法第3
    8條第2項前段定有明文。扣案之開山刀1把、黑色半罩式安
    全帽1頂，係被告所有供犯本件犯行所用之物，業據被告供
    明在卷，爰依上開規定規定宣告沒收。
　㈡另扣案沾有血跡之白色T恤、長褲各1件、鞋子1雙雖係被告所
    有，惟僅是日常穿著之衣物，並非供犯上開罪所用之物，亦
    非違禁物，爰不為沒收之諭知，附此說明。
據上論結，應依刑事訴訟法第369條第1項前段、第364條、第299
條第1項前段（僅引用程序法條），判決如主文。
本案經檢察官高振瑋提起公訴，檢察官鄭益雄到庭執行職務。
中　　華　　民　　國　　110 　年　　11　　月　　25　　日
                  刑事第二庭    審判長法  官  陳珍如
                                      法  官  陳弘能
                                      法  官  黃裕堯
以上正本證明與原本無異。
如不服本判決應於收受送達後20日內向本院提出上訴書狀，其未
敘述上訴理由者，並得於提起上訴後20日內向本院補提理由書（
均須按他造當事人之人數附繕本）「切勿逕送上級法院」。
　　　　　　　　　　　　　　　　　　　書記官  黃雅雲
中　　華　　民　　國　　110 　年　　11　　月　　25　　日

附錄本判決論罪科刑法條：
中華民國刑法第271條：
（普通殺人罪）
殺人者，處死刑、無期徒刑或10年以上有期徒刑。
前項之未遂犯罰之。
預備犯第1項之罪者，處2年以下有期徒刑。

附表：卷宗代號對照表
編號 卷宗名稱 代號 1 臺南市政府警察局第二分局南市警二偵字第1090160169號刑案偵查卷宗 警㈠卷 2 臺南市政府警察局永康分局南市警永偵字第1090296511號刑案偵查卷宗 警㈡卷 3 臺灣臺南地方法院檢察署109年度偵字第7123號偵查卷宗 偵㈠卷 4 臺灣臺南地方法院檢察署109年度偵字第11050號偵查卷宗 偵㈡卷